---
title: "Dashboard de Cuota de Ventas"
author: "Equipo BI"
date: "`r Sys.Date()`"
output: 
  flexdashboard::flex_dashboard:
    orientation: rows
    theme: cosmo
    social: menu
    source: https://github.com/rubendcl/BI-and-Statistics
runtime: shiny
---

```{r setup, include=FALSE}
# =============================================================================
# Configuracion inicial: paquetes y generacion de datos
# =============================================================================
# Este dashboard ilustra los conceptos de la Seccion 3 de R_para_BI.md:
# "Shiny en el trabajo estrategico: tableros de control y dashboards"
# =============================================================================

library(dplyr)
library(ggplot2)
library(plotly)
library(shiny)
library(flexdashboard)
library(scales)

# ---------------------------------------------------------------------------
# Generar datos artificiales con numeros aleatorios (set.seed para
# reproducibilidad, como se explica en R_para_BI.md)
# ---------------------------------------------------------------------------
set.seed(123)

meses <- c("Enero", "Febrero", "Marzo", "Abril", "Mayo", "Junio",
           "Julio", "Agosto", "Septiembre", "Octubre", "Noviembre", "Diciembre")
regiones <- c("Norte", "Sur", "Este", "Oeste")
cuota_mensual <- 150000  # Cuota mensual por region

# Generar 12 meses de datos para permitir seleccion mensual
ventas <- do.call(rbind, lapply(seq_along(meses), function(m) {
  expand.grid(
    dia    = 1:30,
    region = regiones,
    stringsAsFactors = FALSE
  ) %>%
    mutate(
      mes         = meses[m],
      mes_num     = m,
      anio        = 2026,
      monto_base  = case_when(
        region == "Norte" ~ 5000 + rnorm(1, 0, 200),
        region == "Sur"   ~ 4500 + rnorm(1, 0, 200),
        region == "Este"  ~ 5500 + rnorm(1, 0, 200),
        region == "Oeste" ~ 4000 + rnorm(1, 0, 200)
      ),
      dia_semana = (dia - 1) %% 7 + 1,
      factor_dia = case_when(
        dia_semana == 1 ~ 0.8,
        dia_semana == 2 ~ 0.9,
        dia_semana == 3 ~ 1.0,
        dia_semana == 4 ~ 1.1,
        dia_semana == 5 ~ 1.2,
        TRUE            ~ 0.7
      ),
      # Efecto estacional: ventas mas altas en Q4
      factor_estacional = 1 + case_when(
        m >= 10 ~ 0.2,
        m >= 7  ~ 0.1,
        m >= 4  ~ 0.05,
        TRUE    ~ 0.0
      ),
      factor_mes = (1 + (dia / 30) * 0.3) * factor_estacional,
      monto = round(
        monto_base * factor_dia * factor_mes +
          rnorm(n(), mean = 0, sd = 1000),
        0
      ),
      monto = pmax(monto, 500),
      fecha = as.Date(paste(anio, m, dia, sep = "-"))
    )
})) %>%
  select(fecha, mes, mes_num, anio, region, monto, dia)
```

Fila {data-height=120}
=======================================================================

### Ventas acumuladas del mes

```{r}
renderValueBox({
  datos_mes <- ventas %>% filter(mes_num == as.numeric(input$sel_mes))
  total <- sum(datos_mes$monto)
  valueBox(
    value = dollar(total, prefix = "$", big.mark = ","),
    caption = "Ventas acumuladas",
    icon = "fa-chart-line",
    color = "primary"
  )
})
```

### Cuota de ventas (KPI principal)

```{r}
renderValueBox({
  req(input$sel_mes)
  datos_mes <- ventas %>% filter(mes_num == as.numeric(input$sel_mes))
  total     <- sum(datos_mes$monto)
  cuota     <- cuota_mensual * length(regiones)
  pct       <- total / cuota
  
  color_kpi <- ifelse(pct >= 1, "success",
                      ifelse(pct >= 0.85, "warning", "danger"))
  
  valueBox(
    value = percent(pct, accuracy = 0.1),
    caption = "Cumplimiento de cuota mensual",
    icon = "fa-bullseye",
    color = color_kpi
  )
})
```

### Promedio diario

```{r}
renderValueBox({
  datos_mes <- ventas %>% filter(mes_num == as.numeric(input$sel_mes))
  prom <- mean(datos_mes$monto)
  valueBox(
    value = dollar(prom, prefix = "$", big.mark = ","),
    caption = "Venta promedio por dia",
    icon = "fa-calculator",
    color = "info"
  )
})
```

### Region lider

```{r}
renderValueBox({
  datos_mes <- ventas %>% filter(mes_num == as.numeric(input$sel_mes))
  lider <- datos_mes %>%
    group_by(region) %>%
    summarise(total = sum(monto), .groups = "drop") %>%
    slice_max(total, n = 1)
  
  valueBox(
    value = lider$region,
    caption = paste("Region lider (", dollar(lider$total, prefix = "$"), ")", sep = ""),
    icon = "fa-trophy",
    color = "warning"
  )
})
```

Fila {data-height=100}
=======================================================================

### Controles interactivos

```{r}
fluidRow(
  column(width = 4,
    selectInput("sel_mes", "Seleccionar mes:",
                choices = setNames(1:12, meses),
                selected = 6,
                width = "100%")
  ),
  column(width = 4,
    selectInput("sel_region", "Filtrar por region:",
                choices = c("Todas las regiones", regiones),
                selected = "Todas las regiones",
                width = "100%")
  ),
  column(width = 4,
    br(),
    actionButton("actualizar", "Actualizar dashboard",
                 icon = icon("refresh"),
                 class = "btn-primary",
                 style = "width: 100%")
  )
)
```

Fila {data-height=450}
=======================================================================

### Cuota de ventas por region

```{r}
renderPlotly({
  req(input$sel_mes)
  datos_mes <- ventas %>% filter(mes_num == as.numeric(input$sel_mes))
  
  resumen <- datos_mes %>%
    group_by(region) %>%
    summarise(
      total_ventas = sum(monto),
      .groups = "drop"
    ) %>%
    mutate(
      cuota        = cuota_mensual,
      cumplimiento = total_ventas / cuota,
      estado       = case_when(
        cumplimiento >= 1   ~ "Cumplida",
        cumplimiento >= 0.85 ~ "En riesgo",
        TRUE                 ~ "No cumplida"
      )
    )
  
  plot_ly(resumen) %>%
    add_trace(
      x = ~region,
      y = ~total_ventas,
      name = "Ventas reales",
      type = "bar",
      marker = list(
        color = ~cumplimiento,
        colorscale = list(c(0, "#dc3545"), c(0.85, "#ffc107"), c(1, "#28a745")),
        line = list(color = "#333", width = 1.5)
      ),
      hovertemplate = paste(
        "<b>%{x}</b><br>",
        "Ventas: $%{y:,.0f}<br>",
        "Cuota: $", format(cuota_mensual, big.mark = ","), "<br>",
        "Cumplimiento: %{text}",
        "<extra></extra>"
      ),
      text = ~percent(cumplimiento, accuracy = 0.1)
    ) %>%
    add_trace(
      x = ~region,
      y = ~cuota,
      name = "Cuota ($150K)",
      type = "scatter",
      mode = "lines+markers",
      line = list(color = "#e74c3c", width = 3, dash = "dash"),
      marker = list(color = "#e74c3c", size = 8),
      hovertemplate = paste(
        "<b>%{x}</b><br>",
        "Cuota: $%{y:,.0f}",
        "<extra></extra>"
      )
    ) %>%
    layout(
      title = list(
        text = paste("Cumplimiento de cuota -", meses[as.numeric(input$sel_mes)]),
        font = list(size = 16)
      ),
      xaxis = list(title = "", tickfont = list(size = 14)),
      yaxis = list(
        title = "Monto (USD)",
        tickprefix = "$",
        rangemode = "tozero"
      ),
      barmode = "group",
      hovermode = "x unified",
      legend = list(orientation = "h", y = -0.2),
      margin = list(l = 60, r = 30, t = 50, b = 80)
    ) %>%
    config(displayModeBar = FALSE)
})
```

### Evolucion diaria de ventas

```{r}
renderPlotly({
  req(input$sel_mes)
  
  datos_mes <- ventas %>% filter(mes_num == as.numeric(input$sel_mes))
  
  if (input$sel_region != "Todas las regiones") {
    datos_mes <- datos_mes %>% filter(region == input$sel_region)
  }
  
  evolucion <- datos_mes %>%
    group_by(fecha) %>%
    summarise(diario = sum(monto), .groups = "drop") %>%
    mutate(
      acumulado = cumsum(diario),
      meta_diaria = (cuota_mensual * length(regiones)) / 30,
      meta_acumulada = cumsum(rep(meta_diaria, n()))
    )
  
  plot_ly(evolucion) %>%
    add_trace(
      x = ~fecha,
      y = ~diario,
      name = "Ventas diarias",
      type = "bar",
      marker = list(color = "#3498db", opacity = 0.7),
      hovertemplate = "%{x|%d/%m}: $%{y:,.0f}<extra></extra>"
    ) %>%
    add_trace(
      x = ~fecha,
      y = ~acumulado,
      name = "Acumulado",
      type = "scatter",
      mode = "lines+markers",
      yaxis = "y2",
      line = list(color = "#2ecc71", width = 3),
      marker = list(color = "#2ecc71", size = 5),
      hovertemplate = "Acumulado: $%{y:,.0f}<extra></extra>"
    ) %>%
    add_trace(
      x = ~fecha,
      y = ~meta_acumulada,
      name = "Meta acumulada",
      type = "scatter",
      mode = "lines",
      yaxis = "y2",
      line = list(color = "#e74c3c", width = 2, dash = "dot"),
      hovertemplate = "Meta: $%{y:,.0f}<extra></extra>"
    ) %>%
    layout(
      title = list(
        text = paste("Evolucion diaria -", meses[as.numeric(input$sel_mes)],
                     ifelse(input$sel_region != "Todas las regiones",
                            paste("-", input$sel_region), "")),
        font = list(size = 16)
      ),
      xaxis = list(title = "", tickformat = "%d/%m"),
      yaxis = list(
        title = "Ventas diarias (USD)",
        tickprefix = "$",
        side = "left",
        rangemode = "tozero"
      ),
      yaxis2 = list(
        title = "Acumulado (USD)",
        tickprefix = "$",
        overlaying = "y",
        side = "right",
        rangemode = "tozero"
      ),
      hovermode = "x unified",
      legend = list(orientation = "h", y = -0.3),
      margin = list(l = 60, r = 60, t = 50, b = 100)
    ) %>%
    config(displayModeBar = FALSE)
})
```

Fila {data-height=350}
=======================================================================

### Distribucion de montos

```{r}
renderPlotly({
  req(input$sel_mes)
  
  datos_mes <- ventas %>% filter(mes_num == as.numeric(input$sel_mes))
  
  if (input$sel_region != "Todas las regiones") {
    datos_mes <- datos_mes %>% filter(region == input$sel_region)
  }
  
  p <- ggplot(datos_mes, aes(x = monto, fill = region)) +
    geom_histogram(bins = 20, alpha = 0.7, color = "white", size = 0.3) +
    facet_wrap(~region, ncol = 2, scales = "free_y") +
    scale_fill_manual(values = c(
      "Norte" = "#3498db",
      "Sur"   = "#e74c3c",
      "Este"  = "#2ecc71",
      "Oeste" = "#f39c12"
    )) +
    scale_x_continuous(labels = dollar_format(prefix = "$")) +
    labs(
      title = "Distribucion de montos por region",
      x = "Monto",
      y = "Frecuencia"
    ) +
    theme_minimal(base_size = 12) +
    theme(
      legend.position = "none",
      strip.text = element_text(face = "bold", size = 12),
      plot.title = element_text(hjust = 0.5, size = 14, face = "bold"),
      panel.grid.minor = element_blank()
    )
  
  ggplotly(p, tooltip = c("x", "y", "fill")) %>%
    config(displayModeBar = FALSE)
})
```

### Tabla resumen por region

```{r}
renderTable({
  req(input$sel_mes)
  
  ventas %>%
    filter(mes_num == as.numeric(input$sel_mes)) %>%
    group_by(region) %>%
    summarise(
      "Ventas totales"      = dollar(sum(monto), prefix = "$", big.mark = ","),
      "Cuota asignada"      = dollar(cuota_mensual, prefix = "$", big.mark = ","),
      "Cumplimiento"        = percent(sum(monto) / cuota_mensual, accuracy = 0.1),
      "Promedio diario"     = dollar(mean(monto), prefix = "$", big.mark = ","),
      "Dias sobre meta"     = sum(monto > (cuota_mensual / 30)),
      "Mejor dia"           = as.character(dia[which.max(monto)]),
      .groups = "drop"
    ) %>%
    arrange(desc(ventas))
}, striped = TRUE, hover = TRUE, bordered = TRUE, spacing = "m",
   align = "lrrrrrr", width = "100%")
```

### Notas del dashboard

Este dashboard ilustra los conceptos de la seccion **"Shiny en el trabajo estrategico: tableros de control y dashboards"** del documento `R_para_BI.md`:

- **KPIs interactivos**: Value boxes que se actualizan al cambiar el mes o la region.
- **Cumplimiento de cuota**: El color del KPI principal cambia automaticamente:
  - <span style="color:#28a745;">**Verde**</span>: Cuota cumplida (&ge; 100%)
  - <span style="color:#ffc107;">**Amarillo**</span>: En riesgo (&ge; 85%)
  - <span style="color:#dc3545;">**Rojo**</span>: No cumplida (< 85%)
- **Visualizaciones**: Graficos de barras, lineas de evolucion e histogramas.
- **Datos artificiales**: Generados con `set.seed(123)` para reproducibilidad total.

Los datos simulan **4 regiones** (Norte, Sur, Este, Oeste) con una **cuota mensual de $150,000** cada una, durante 12 meses del ano 2026.